臺灣高雄地方法院民事判決　　　　　　 100年度訴字第1299號
原　　　告　蒲林榮愛
訴訟代理人　李慶榮律師
　　　　　　孫守濂律師
　　　　　　許泓琮律師
被　　　告　邱瓊璣
　　　　　　鄭寶微
　　　　　　鍾念湘
　　　　　　鍾嘉珍
　　　　　　鍾蔡蓮蕉
兼上三人共　鍾嘉酃
同訴訟代理人
當事人間拆屋還地事件，本院民國100 年10月20日言詞辯論終結
，判決如下：
    主      文
被告邱瓊璣應將坐落高雄市○鎮區鎮○段九七四地號土地如附圖
編號A 部分所示建物拆除，並將土地返還予原告。
被告邱瓊璣應給付原告新台幣貳萬貳仟元及自民國一００年四月
十八日起至清償日止，按週年利率百分之五計算之利息；並自民
國一００年三月二十二日起至返還土地之日止，按月給付原告新
台幣參佰陸拾柒元。
被告鍾念湘、鍾嘉珍、鍾嘉酃應將坐落高雄市○鎮區鎮○段九七
四地號土地如附圖編號B 部分所示建物拆除，並將土地返還予原
告。
被告鍾念湘、鍾嘉珍、鍾嘉酃應給付原告新台幣肆萬陸仟元及自
民國一００年四月十八日起至清償日止，按週年利率百分之五計
算之利息；並自民國一００年三月二十二日起至返還土地之日止
，按月給付原告新台幣柒佰陸拾柒元。
被告鄭寶微應將坐落高雄市○鎮區鎮○段九七四地號土地如附圖
編號C 部分所示之建物拆除，並將土地返還予原告。
被告鄭寶微應給付原告新台幣伍萬陸仟元及自民國一００年四月
七日起至清償日止，按週年利率百分之五計算之利息；並自民國
一００年三月二十二日起至返還土地之日止，按月給付原告新台
幣玖佰參拾參元。
被告鍾蔡蓮蕉應將坐落高雄市○鎮區鎮○段九七四地號土地如附
圖編號D 部分所示建物拆除，並將土地返還予原告。
被告鍾蔡蓮蕉應給付原告新台幣伍萬捌仟元，及自民國一００年
四月七日起至清償日止，按年息百分之五計算之利息；並自民國
一００年三月二十二日起至返還土地之日止，按月給付原告新台
幣玖佰陸拾柒元。
原告其餘之訴駁回。
訴訟費用由被告邱瓊璣負擔百分之十一，被告鍾念湘、鍾嘉珍、
鍾嘉酃負擔百分之二十三，被告鄭寶微負擔百分之二十八，被告
鍾蔡蓮蕉負擔百分之二十九，餘由原告負擔。
本判決關於原告勝訴部分，於原告以新台幣柒萬貳仟陸佰元、壹
拾陸萬捌仟柒佰元、貳拾萬伍仟參佰元、貳拾壹萬貳仟柒佰元，
分別為被告邱瓊璣及被告鍾念湘、鍾嘉珍、鍾嘉酃及鄭寶微、鍾
蔡蓮蕉供擔保後得假執行。被告鍾念湘、鍾嘉珍、鍾嘉酃以新台
幣伍拾萬陸仟元、被告鍾蔡蓮蕉以新台幣陸拾參萬捌仟元為原告
供擔保後，得免為假執行。
原告其餘假執行之聲請駁回。
    事實及理由
一、原告主張：坐落高雄市○鎮區鎮○段974 地號土地，面積95
    平方公尺（下稱系爭土地）為原告所有。詎被告邱瓊璣及鍾
    念湘、鍾嘉珍、鍾嘉酃3 人及鄭寶微、鍾蔡蓮蕉分別無權占
    用如附圖所示A 、B 、C 及D 範圍，面積各為11、23、28、
    29平方公尺，並於其上增建房屋。又被告等人無權占用系爭
    土地獲有相當於租金之利益，依系爭土地附近居住情形、繁
    榮程度、利用情況，被告就占用土地所受相當於租金之利益
    ，應按申報地價年息10％計算為適當。為此爰依民法第767
    條及第179 條之規定，聲明求為判令：(一)、被告邱瓊璣應將
    系爭土地如附圖編號A 部分所示建物拆除，並將土地返還予
    原告。(二)、被告邱瓊璣應給付原告新台幣（下同）44,000元
    及自起訴狀繕本送達翌日即100 年4 月18日起至清償日止，
    按週年利率百分之五計算之利息；並自100 年3 月22日起至
    返還土地之日止，按月給付原告733 元。(三)、被告鍾念湘、
    鍾嘉珍、鍾嘉酃應將系爭土地如附圖編號B 部分所示建物拆
    除，並將土地返還予原告。(四)、被告鍾念湘、鍾嘉珍、鍾嘉
    酃應給付原告92,000元及自起訴狀繕本最後送達翌日即100
    年4 月18日起至清償日止，按週年利率百分之五計算之利息
    ；並自100 年3 月22日起至返還土地之日止，按月給付原告
    1,533 元。(五)、被告鄭寶微應將系爭土地如附圖編號C 部分
    所示之建物拆除，並將土地返還予原告。(六)、被告鄭寶微應
    給付原告112,000 元及自起訴狀繕本送達翌日即100 年4 月
    7 日起至清償日止，按週年利率百分之五計算之利息；並自
    100 年3 月22日起至返還土地之日止，按月給付原告1,867
    元。(七)、被告鍾蔡蓮蕉應將系爭土地如附圖編號D 部分所示
    建物拆除，並將土地返還予原告。(八)、被告鍾蔡蓮蕉應給付
    原告116,000 元，及自起訴狀繕本送達翌日即100 年4 月7
    日起至清償日止，按年息百分之五計算之利息；並自100 年
    3 月22日起至返還土地之日止，按月給付原告1,933 元。(九)
    、願供擔保請准宣告假執行。
二、被告邱瓊璣係以：坐落高雄市○鎮區鎮○段683 地號土地及
    其上門牌號碼高雄市前鎮區鎮○○街39之4 號房屋（下稱系
    爭39之4 號房屋）原係伊母親所購買，嗣伊母親於96年過世
    後由伊繼承，伊並不知該房屋有占用系爭土地。若確有占用
    ，亦早為原告所知悉，而原告均未曾提出異議，其請求拆屋
    還地及不當得利並無理由，爰聲明求為判決：原告之訴之訴
    駁回。
三、被告鍾念湘、鍾嘉珍、鍾嘉酃及鍾蔡蓮蕉略以：坐落高雄市
    ○鎮區鎮○段684 地號及其上門牌號碼高雄市前鎮區鎮○○
    街39之5 號房屋（下稱系爭39之5 號房屋）原為原告所有，
    於59年11月16日售與訴外人楊道孫，嗣後再轉售予被告鍾蔡
    蓮蕉，迄於92年間始移轉予被告鍾念湘、鍾嘉珍、鍾嘉酃3
    人所有；另同段686 地號及其上門牌號碼高雄市前鎮區鎮○
    ○街39之7 號房屋（下稱系爭39之7 號房屋）亦係原告所興
    建，於59年10月29日售予被告鍾蔡蓮蕉。而上開2 房屋於原
    告當初出售時，即均有一部份增建坐落於系爭土地上，並非
    伊等於嗣後自行加蓋，故原告於出售房屋之時應已同意將系
    爭土地無償提供予伊等使用，雙方已成立使用借貸契約之意
    思合致，原告自無再請求返還之權利，伊等亦無不當得利之
    可言。況被告鍾蔡蓮蕉於購買上開2 處房地時，系爭39之5
    號、39之7 號房屋後方係緊鄰前鎮河而無其他空地，後因前
    鎮河填海造地，始有公園出現，伊等實不知原告如何取得系
    爭土地之所有權，本件原告請求均無理由，爰聲明求為判決
    ：原告之訴駁回，如受不利之判決，願供擔保請准免為假執
    行之宣告。
四、被告鄭寶微則以：坐落高雄市○鎮區鎮○段685 地號土地及
    其上門牌號碼高雄市前鎮區鎮○○街39之6 號房屋（下稱系
    爭39之6 號房屋）係伊繼承伊婆婆之遺產而來，房屋狀況與
    被告鍾念湘、鍾嘉珍、鍾嘉酃及鍾蔡蓮蕉等人之情形相同，
    伊並未就系爭39之6 號房屋延伸增建，僅係就原有建物予以
    補強，況原告業已知悉該房屋有越界建築情事，惟均未曾提
    出異議，原告本件請求均無理由，爰聲明求為判決：原告之
    訴駁回。
五、兩造不爭執之事項：
  (一)、系爭土地為原告所有。
  (二)、被告邱瓊璣為高雄市○鎮區鎮○段683 地號土地及系爭39
      之4 號房屋之所有人；被告鍾念湘、鍾嘉珍、鍾嘉酃為同
      段684 地號土地及系爭39之5 號房屋之所有人；被告鄭寶
      微為同段685 地號土地及系爭39之6 號房屋之所有人；被
      告鍾蔡蓮蕉為同段686 地號土地及系爭39之7 號房屋之所
      有人。
  (三)、系爭39之4 號、39之5 號、39之6 號及39之7 號房屋分別
      占用系爭土地如附圖A 、B 、C 、D 部分所示之土地，占
      用面積各為11、23、28、29平方公尺。
  (四)、系爭39之5 號房屋係由原告於59年11月16日出售予訴外人
      楊道孫後，轉售予被告鍾蔡蓮蕉，嗣再移轉予被告鍾念湘
      、鍾嘉珍、鍾嘉酃，均未辦理保存登記。
  (五)、系爭39之7 號房屋係由原告於59年10月29日出售予被告鍾
      蔡蓮蕉，並未辦理保存登記。
六、本院得心證之理由：
  (一)、被告等人就系爭土地是否無權占有？原告得否請求拆屋還
      地？
    1.被告鍾念湘、鍾嘉珍、鍾嘉酃、鄭寶微、鍾蔡蓮蕉固均主
      張其等所有之房屋係原告於當初出售時即已在系爭土地增
      建完畢，原告應有無償提供系爭土地予其等使用之意思，
      而其等所有之房屋現況均與當初購入時相同，並無再為增
      建云云，惟此為原告所否認，自應由被告負舉證責任。而
      本院經依職權向高雄市政府都市發展局函調系爭土地59年
      度、73年度、89年度之鄰近地形圖核閱結果，系爭土地上
      之建物情形尚非完全相同（見本院卷第143-145 頁），故
      被告所辯系爭房屋自59年間購入後並無增建云云已非無疑
      。又被告等人原請求傳訊證人魏陳錦鶯到庭作證，嗣撤回
      該部分調查證據之聲請，而證人魏陳錦鶯於台灣高雄地方
      法院檢察署98年度他字第4247號原告告訴被告等人竊佔事
      件偵查中，係證稱系爭39之4 至39之7 號房屋之鐵皮建物
      ，均係於30年前賽洛瑪颱風後所興建，當時因為房子倒塌
      、河堤淹水，所以才搭建等語在卷（見該偵查卷第103 頁
      ），而賽洛瑪風災係發生於66年7 月23日至26日間，此有
      侵台颱風資料等件在卷可參（見本院卷第178 、179 頁）
      ，是系爭39之4 至39之7 號房屋於66年賽洛瑪風災後，確
      另有增建情形已堪認定。再被告邱瓊璣所有之系爭35之4
      號房屋於69年12月8 日經當時之所有權人即訴外人蘇陳錦
      修向地政機關申請辦理建物保存登記，經高雄市前鎮地政
      事務所於69年12月20日前往複丈測量結果，該房屋均係位
      於同段683 地號土地內，並無占用系爭土地之情形，此有
      卷附建物登記謄本、建物複丈（勘測）結果圖在卷可稽（
      見本院卷第83、84頁），益徵原告並未於59年間即已就被
      告等人所有之上開房屋在系爭土地上有所增建甚明。至被
      告鍾嘉酃雖另提出林務局農林航空測量所就系爭土地於66
      年8 月4 日拍攝之空照圖，欲證明系爭土地於當時已有增
      建房屋等情，惟該空照圖之拍攝時間既係為66年8 月4 日
      賽洛瑪颱風後，則其上於斯時縱已有增建房屋，尚與證人
      魏陳錦鶯前開證述內容相符，且無從據以推認系爭土地於
      59年間之情形，自難為被告有利之認定，併此敘明。本件
      被告並未就原告於59年間即已將房屋增建至系爭土地後出
      售乙事舉證以實其說，則其辯稱原告應有無償提供系爭土
      地供其等使用之意思，自屬無據而難採信。
    2.按「土地所有人建築房屋逾越疆界者，鄰地所有人如知其
      越界而不即提出異議，不得請求移去或變更其建築物，固
      為民法第796 條前段之所明定。惟主張鄰地所有人知其越
      界而不即提出異議者，應就此項事實負舉證之責任」，最
      高法院45年台上字第931 號著有判例意旨可資參照。本件
      被告等人另辯稱原告就其等越界增建早已知悉，惟均未提
      出異議云云，惟其等就此部分亦未為任何舉證，本院亦難
      採認。
    3.綜上，被告邱瓊璣、被告鍾念湘、鍾嘉珍、鍾嘉酃3 人及
      被告鄭寶微、鍾蔡蓮蕉所有之系爭39之4 至39之7 號房屋
      ，確分別占用系爭土地如附圖A 、B 、C 、D 部分所示之
      土地，而其等復均未能舉證使用系爭土地有何正當權源，
      則原告主張其等均為無權占用，並依民法第767 條之規定
      ，請求被告邱瓊璣、被告鍾念湘、鍾嘉珍、鍾嘉酃3 人及
      被告鄭寶微、鍾蔡蓮蕉分別將系爭土地如附圖A 、B 、C
      、D 部分所示房屋予以拆除，並返還各該部分土地予原告
      ，自屬有據，應予准許。
  (二)、原告得否請求被告等人給付相當租金之不當得利？金額應
      以若干為適當？
      按「無法律上之原因而受利益，致他人受損害者，應返還
      其利益」，民法第179 條前段定有明文，而「無權占有他
      人之不動產，可能獲得相當於租金之利益，為社會通常之
      觀念」，亦有最高法院61年臺上字第1695號判例可資參照
      。次按城市地方房屋之租金，以不超過土地及其建築物申
      報總價年息10% 為限，租用基地建築房屋亦準用之；而公
      有土地，以各該宗土地之公告地價為申報地價，免予申報
      ，土地法第97條第1 項、第105 條及平均地權條例施行細
      則第21條前段定有明文。又基地租金之數額，除以基地申
      報地價為基礎外，尚須斟酌基地之位置、工商業繁榮之程
      度、承租人利用基地之經濟價值及所受利益等項，以為決
      定，並非必達申報總地價年息10﹪最高額，亦有最高法院
      68年台上字第3071號判例可資參照。本件被告無權占用系
      爭土地之期間，顯屬無法律上之原因而受有相當於租金之
      利益，並致原告受有無法使用收益之損害，則原告請求被
      告給付相當於租金之使用土地補償金，自屬有據。而系爭
      土地鄰近凱旋路四路、中華五路、捷運凱旋站，附近有夢
      時代購物中心，屬高雄市之新興發展地段，交通、商業活
      動及生活機能均尚稱便利，惟位於老舊巷弄內，難有直接
      商機等情，業經本院勘驗在卷，並有現場相片及電子地圖
      附卷可佐，本院斟酌系爭土地所處位置、四周商業程度、
      交通、生活機能，及被告等人占用系爭建物目的僅供居住
      ，尚無作商業用途以獲利及屋況確屬老舊等情，認原告以
      系爭土地申報地價年息5%計算被告所受相當於租金之利益
      為適當，查系爭土地96至98年之申報地價均為每平方公尺
      8,000 元，此有卷附地價第二類謄本可稽（見本院卷第11
      頁），而系爭39之4 號、39之5 號、39之6 號、39之7 號
      房屋占用面積分別為11、23、28、29平方公尺已如前述，
      是認原告得向被告邱瓊璣、被告鍾念湘、鍾嘉珍、鍾嘉酃
      、被告鄭寶微及被告鍾蔡蓮蕉所得請求5 年期間相當於租
      金之不當得利補償金數額應分別為22,000元、46,000元、
      56,000元、58,000元（計算式：8,000 元×11平方公尺×
      5 % ×5 年＝22,000元；8,000 元×23平方公尺×5%×5
      年＝46,000元；8,00 0元×28平方公尺×5%×5 年＝56,
      000 元；8,000 元×29平方公尺×5%×5 年＝58,000元）
      ，另被告邱瓊璣、被告鍾念湘、鍾嘉珍、鍾嘉酃、被告鄭
      寶微及被告鍾蔡蓮蕉自起訴狀繕本送達翌日起至返還占用
      部分之土地之日止，每月可獲得相當於租金之不當得利金
      額則分別為367 元、767 元、933 元、967 元（計算式：
      8, 000元×11平方公尺×5 % ÷12＝367 元；8,000 元×
      23平方公尺×5%÷12＝76 7元；8,000 元×28平方公尺×
      5%÷12＝933 元；8,000 元×29平方公尺×5%÷12＝967
      元），從而原告依不當得利之法律關係請求被告邱瓊璣及
      被告鍾念湘、鍾嘉珍、鍾嘉酃及被告鄭寶微、被告鍾蔡蓮
      蕉應給付上開金額及其遲延利息，並分別自100 年3 月22
      日起至交還土地之日止，按月給付367 元、767 元、933
      元、967 元為有理由，逾此範圍之請求，則屬無據，應予
      駁回。
七、本件原告及被告鍾念湘、鍾嘉珍、鍾嘉酃及鍾蔡蓮蕉均陳明
    願供擔保請准為假執行或免為假執行之宣告，經核均無不合
    ，爰就原告勝訴部分，分別酌定相當擔保金額准許之，至原
    告敗訴部分，其假執行之聲請即失所依附，應予駁回。
八、本件事證已臻明確，兩造其餘攻擊防禦方法及舉證，本院審
    酌後認對於判決結果均無影響，不再逐一贅述，附此敘明。
九、據上論結：本件原告之訴為一部有理由、一部無理由，合依
    民事訴訟法第85條第1 項但書、第79條、第390 條第2 項，
    判決如主文。
中    華    民    國   100    年    10    月    31    日
                    民事第四庭法  官  謝  雨  真
以上正本係照原本作成。
如對本判決上訴，須於判決送達後20日內向本院提出上訴狀。
中    華    民    國   100    年    10    月    31    日
                              書記官  解  景  惠